【裁判字號】    98,訴,82
【裁判日期】    990113
【裁判案由】    分割共有物
【裁判全文】
臺灣苗栗地方法院民事判決                98年度訴字第82號
原      告  乙○○
訴訟代理人  甲○○
被      告  丙○○
訴訟代理人  林助信律師
上列當事人間請求分割共有物事件，本院於民國98年12月30日言
詞辯論終結，判決如下：
    主  文
兩造共有坐落苗栗縣通霄鎮○○段六八八地號，地目旱，面積一
三九一點九三平方公尺土地，應以原物分割如附圖二分割方案所
示：編號甲部分，面積七五七點二四平方公尺土地，分配予被告
所有；編號乙部分，面積六三四點六九平方公尺土地，分配予原
告所有。
訴訟費用由被告負擔二分之一，餘由原告負擔。
    事實及理由
一、原告主張：緣坐落苗栗縣通霄鎮○○段688 地號，地目旱，
    面積1391.93 平方公尺土地（下稱系爭土地）為兩造所共有
    ，應有部分各2 分之1 。系爭土地雖為一般農業區之農牧用
    地，惟農業發展條例已於民國89年1 月26日修正公布，依該
    條例第16條第4 款之規定，本條例中華民國89年1 月4 日修
    正施行前之共有耕地，得分割為單獨所有，不受每宗耕地分
    割後每人所有面積未達0.25公頃者，不得分割之限制，故系
    爭土地已無法令限制不許分割之情事，亦無因使用目的有不
    能分割之情形，且兩造就系爭土地亦未訂有不分割之契約，
    惟就分割方法經苗栗縣通霄鎮調解委員會調解仍未能獲得協
    議。系爭土地東北面緊臨約5 、6 公尺寬之產業道路，且原
    告所有之自用農舍約3 分之2 棟建築於該土地上，自鄰地苗
    栗縣通霄鎮○○段687 地號土地經兩造和解同意分割後，原
    告已無通行道路，須經由系爭土地方能通行。而原告主張之
    方割分案係將系爭土地自東北面一分為二，分割後之地形較
    為方正，利於日後兩造各自耕作，且兩造日後道路通行均不
    成問題，皆有良好出入動線，為此依民法第823 條第1 項及
    第824 條之規定，提起本件訴訟，並聲明如主文第1 項所示
    。
二、被告則以：系爭土地於57年以前，原係由訴外人即兩造之父
    賴清水、兩造之伯父賴阿連所共有，應有部分各2 分之1 ，
    因系爭土地西側土壤層甚薄，石礫較多且厚，不適耕作，故
    當時即依附圖一方案二所示之東西向分割線，將系爭土地分
    為南北兩端，並約定分管，北端部分由賴阿連管理、南端部
    分則由賴清水管理。嗣兩造及其他兄弟於57年5 月26日（農
    曆）分家，其中系爭土地如附圖一方案二所示之南端部分由
    原告於分家時取得，被告則於61年4 月22日向賴阿連購得系
    爭土地應有部分2 分之1 ，並承繼賴阿連原管理使用範圍（
    即如附圖一方案二所示之北端土地）迄今。另鄰地苗栗縣通
    霄鎮○○段687 地號土地經兩造和解同意分割後，原告所有
    自用農舍南側有兄弟分家時留有巷道，足供原告汽車通行，
    亦可與村內道路聯絡互通無礙，原告於起訴狀稱伊並無可通
    行之道路等語，顯非事實。查被告使用系爭土地，係從事農
    作、種植蔬菜販賣，於系爭土地北側設置有水井、抽水馬達
    、電錶等設置，如依原告所提如附圖二之分割方案，須以南
    北向進行分割土地，並將編號乙部分土地分歸原告所有，如
    此將會使被告所設置之水井、抽水馬達、電錶等遭到破壞，
    致無法耕作而損害甚鉅。從而，依被告所提如附圖三（即正
    心鑑價公司鑑定報告【被告案】第5 頁「勘估標的分割後示
    意圖」）所示，將系爭土地一分為三，其中編號B 、面積
    326.8668平方公尺及編號C 、面積394.248 平方公尺部分土
    地，分配予原告取得；編號A 、面積670.8192平方公尺部分
    土地則分配予被告取得之分割方案（下稱乙案），除較符合
    兩造原有分管意思，亦不影響現有建物、水井、電錶之存在
    ，分割後亦可與兩造分別所有之鄰地合併使用，最符合全體
    共有人之利益等語。並聲明：原告之訴駁回。
三、得心證之理由：
（一）經查，系爭土地為兩造所共有，面積1,391.93平方公尺，
      應有部分各2 分之1 ，使用分區為一般農業區，使用地類
      別則為農牧用地，並無因物之使用目的不能分割情形，兩
      造就系爭土地亦未訂有不分割協議，且亦無法協議分割等
      事實，業據原告提出系爭土地之土地登記謄本、地籍圖謄
      本附卷可證（見本院卷第6 、7 頁），經核相符，復為被
      告所不爭執，堪信為真實。
（二）按除因物之使用目的不能分割或契約定有不能分割之期限
      者外，各共有人得隨時請求分割共有物；共用物之分割，
      不能協議決定者，法院得依任何共有人之聲請，為裁判分
      割，民法第823 條第1 項、第824 條第2 項前段分別定有
      明文。次按，耕地係指依區域計畫法劃定為特定農業區、
      一般農業區、山坡地保育區及森林區之農牧用地；又每宗
      耕地分割後每人所有面積未達0.25公頃者，不得分割。但
      本條例中華民國89年1 月4 日修正施行前之共有耕地，得
      分割為單獨所有。前款所定共有耕地，辦理分割為單獨所
      有者，應先取得共有人之協議或法院確定判決，其分割後
      之宗數，不得超過共有人人數，農業發展條例第3 條第11
      款、第16條第1 項第4 款及第2 項亦載有明文。查系爭土
      地使用分區為一般農業區，已如前述，故屬農業發展條例
      第3 條第11款所定義之耕地。又系爭土地面積僅1,391.93
      平方公尺，如按兩造應有部分比例分割後，兩造各自分配
      取得之土地面積，均未達0.25公頃，惟系爭土地於89年1
      月4 日前即為兩造所共有，倘分割後土地宗數未超過共有
      人人數，依上開規定，即不受分割後最小面積之限制，揆
      諸前開說明，原告基於系爭土地共有人之共有物分割請求
      權，訴請裁判分割，於法即無不合，應予准許。
（三）次按共有物之分割方法，法院應斟酌當事人之聲明、共有
      物之性質、經濟效用及全體共有人利益等為公平決定；且
      分割共有物以消滅共有關係為目的，法院裁判分割共有土
      地時，除因該土地內部分土地之使用目的不能分割（如為
      道路），或部分共有人仍願維持其共有關係，應就該部分
      土地不予分割或准該部分共有人成立新共有關係外，應將
      土地分配於各共有人單獨所有，不受共有人原來約定使用
      方法之拘束；又分割共有物固不受分管契約之拘束，惟儘
      量依各共有人使用現狀定分割方法，以維持現狀，減少共
      有人所受損害，當不失為裁判分割斟酌之一種原則（最高
      法院69年台上字第3100號判決、69年台上字第1831號判例
      、90年台上字第1378號判決、82年度台上字第1990號判決
      意旨可資參照）。經查：
    1.系爭土地使用分區為一般農業區、使用地類別為農牧用地
      ，核為農業發展條例第3 條第11款所定義之耕地，已認定
      如前，又系爭土地共有人僅原、被告2 人，依農業發展條
      例第16條第2 項規定，系爭土地雖可為分割，惟分割後土
      地之宗數不得超過共有人人數，然被告所提如附圖三所示
      之分割方法，係將系爭土地一分為三，其中編號B 、面積
      326. 8668 平方公尺及編號C 、面積394.248 平方公尺部
      分土地，分配予原告取得；編號A 、面積670.8192平方公
      尺部分則分配予被告取得。則以此分割方案分割後土地之
      宗數為3 筆，顯已超過系爭土地共有人人數，是於法即有
      未合，自不可採。
    2.次查系爭土地呈東西走向長條形狀，北邊緊臨寬約5 公尺
      之產業道路，東南側鄰同段697 地號間有一條寬約200 公
      分巷弄，西側則均無面臨道路；而系爭土地北端如附圖一
      方案二所示編號B2、B3部分土地，現由被告占有並種植紅
      蘿蔔，南端如附圖一方案二所示編號C2、D 及E1部分則由
      原告占有，分別於土地上種稙花生、搭蓋雞舍及建築二層
      樓自用農舍等情，業經本院會同苗栗縣通霄地政事務所人
      員勘驗測量屬實，並有勘驗筆錄、略圖、現場照片（見本
      院卷第61頁至第69頁）及98年6 月4 日通霄地政事務所繪
      製複丈成果圖（即附圖一，見本院卷第75頁）附卷可憑。
      如以附圖二所示之方法分割系爭土地，該土地上雞舍及二
      層樓自用農舍均得以保留，兩造分得土地亦均得緊臨約5
      公尺寬之產業道路，無對外不得通行之問題。且採此方案
      ，兩造所分得之土地形狀較為方正及完整，有益於耕作，
      而無細分或過於狹窄等不利於將來開發利用之情形，分割
      後原告分得編號乙部分土地亦可與其所有之鄰地（同段68
      7 地號土地）合併使用，經濟效益倍增，更符合農業發展
      條例擴大農場經營規模之立法意旨。至被告抗辯附圖二所
      示之分割方案與兩造先前分管範圍不符，且不利於被告繼
      續使用其設置於系爭土地上之水井云云。查原告之分割方
      案確實與兩造原占有使用系爭土地之範圍有所差異，且將
      使被告無法繼續使用系爭土地上之水井、電錶及抽水馬達
      等設施，然按分割共有物不受分管契約之拘束，已如前述
      ，復本院考量系爭土地兩造所種植之花生與紅蘿蔔之農業
      改良作物，均為短期農作物，如變更耕作範圍所受損害非
      鉅，且上開水井等設施亦均已老舊，有卷附之現場照片（
      見本院卷第43、66頁）為證，故附圖二所示之方法已係將
      損害減至最小之分割方案。
    3.末按以原物為分配時，如共有人中，有不能按其應有部分
      受分配者，得以金錢補償之，民法第824 條第3 項定有明
      文；又關於共有物之分割，如依原物之數量，按其應有部
      分之比例分配，價值顯不相當者，依其價值按其應有部分
      比例分配，仍不失為以原物分配於各共有人，否則不顧慮
      經濟上之價值，一概按其應有部分核算之原物數量分配者
      ，將顯失公平（最高法院63年台上字第2680號判例意旨參
      照），因此，倘兩造分配土地之價值相當者，即應無再以
      金錢補償之必要。查系爭土地西側部分，地形較呈不規則
      形，與鄰地689 地號相接處復有凸起之小丘，且土壤較為
      貧脊，故系爭土地以南北向方割線將土地一分為二，各依
      兩造應有部分比例分配，有顯失公平之情形，此有正心不
      動產估價師聯合事務所不動產估價報告【原告案】1 份附
      卷可稽，且兩造對於該鑑定報告之結果復不爭執（見本院
      卷第117 頁），應堪信實。惟依附圖二所示之分割方法為
      分割時，被告所分得面積，相較於按應有部分比例分配者
      ，將少分配61平方公尺（計算式：1391.39 ÷2 －634.
      69＝61，小數點以下四捨五入），而原告亦同意就上開部
      分減少分配之面積，願意以此作為補償被告，並更正其聲
      明，改採如附圖二所示之分割方案（見本院卷第117 頁）
      ，從而本院參酌兩造應有部分比例及分得後之土地價值與
      經濟利益，認以附圖二所示之方法分割，兩造分得之土地
      價值核屬相當，故不必互為價金補償。
    4.綜上，本院綜合上情，認為以如附圖二所示之分割方案，
      對兩造當事人而言，最為公平，並符合經濟效用及全體共
      有人之利益，是原告主張依附圖二所示方案為分割方法等
      語，應為可採。
四、末按分割共有物糾紛，核其性質，兩造本可互換地位，則原
    告提起本訴雖依法有據，然被告之應訴又係法律規定所不得
    不然，其抗辯自為申張或防衛權利所必要，倘由敗訴當事人
    負擔全部訴訟費用，將顯失公平，本院認應由兩造依應有部
    分比例分擔訴訟費用較為允洽，爰依職權判決如主文第2 項
    所示。
五、本件事證已臻明確，兩造其餘主張、陳述及所提證據，經本
    院審酌，核與判決結果不生影響，爰不逐一論述，併予敘明
    。
六、據上論結，本件原告之訴為有理由，依民事訴訟法第78條、
    第80條之1 規定，判決如主文。
中    華    民    國    99    年    1     月    13    日
                  民事庭審判長法  官  宋 國 鎮
                              法  官  王 炳 人
                              法  官  游 欣 怡
以上正本係照原本作成。
如不服本判決，應於送達後20日內向本院提出上訴狀（須附繕本
）。
                              書記官  張 宏 賓
中    華    民    國    99    年    1     月    13    日
附圖一：苗栗縣銅鑼地政事務所98年6 月4 日繪製之土地複丈成
        果圖
附圖二：苗栗縣銅鑼地政事務所98年11月18日繪製之土地複丈成
        果圖
附圖三：正心聯合鑑價（被告案）第5 頁「勘估標的分割後示意
        圖」

司法院資訊處製作；財團法人民間司法改革基金會備份。
